【裁判字號】    98,上易,172
【裁判日期】    980619
【裁判案由】    詐欺
【裁判全文】
臺灣高等法院高雄分院刑事判決         98年度上易字第172號
上  訴  人  臺灣高雄地方法院檢察署檢察官
被      告  甲○○
選任辯護人  林復華律師
            林柏瑞律師
上列上訴人因被告詐欺案件，不服臺灣高雄地方法院97年度易字
第1212號中華民國98年1 月14日第一審判決（起訴案號：臺灣高
雄地方法院檢察署97年度偵字第3817號），提起上訴，本院判決
如下：
    主  文
上訴駁回。
    理  由
壹、公訴意旨略以：被告甲○○（下稱被告）、劉榮修（另經原
    審通緝中）分別係址設高雄縣岡山鎮○○街47巷7-1 號1 樓
    之「立欣螺絲企業有限公司」（下稱立欣公司）、高雄縣岡
    山鎮惠東巷37號之「立松企業社有限公司」（下稱立松公司
    ）之股東及董事長，渠等共同經營各項五金製品及建材批發
    等業務，又甲○○係劉榮修之姐夫，亦在立欣及立松公司負
    責現場機械操作及兩家公司相關訂貨等事宜，其2 人均明知
    立欣公司因營運不善已無資力支付貨款，竟仍共同意圖為自
    己不法之所有，於96年9 月4 日起至同年10月18日止之期間
    ，先後向告訴人英鈿工業股份有限公司（下稱告訴人英鈿公
    司）密集下單7 次，訂購不鏽鋼盤元共計184 噸（9 月份訂
    貨量係63噸500 公斤，10月份訂貨量係120 噸500 公斤）以
    大量進貨，致英鈿公司陷於錯誤，因而於同年9 、10月間陸
    續交付23噸610 公斤、23噸478 公斤，共計47噸88公斤，總
    價為新臺幣（下同）693 萬3,785 元（含稅）之不鏽鋼盤元
    予立欣公司、立松公司及其下游廠商。嗣英鈿公司總經理丙
    ○知悉立松公司所簽發交付他家廠商之支票於96年10月23日
    跳票，隨即於同年月26日至立欣公司廠房查訪，竟發現該公
    司之廠房及設備等物早已搬空，至此始知受騙。因認被告涉
    犯刑法第339 條第1 項之詐欺取財罪嫌。
貳、按犯罪事實應依證據認定之，無證據不得認定犯罪事實；不
    能證明被告犯罪者，應諭知無罪之判決，刑事訴訟法第154
    條第2 項、第301 條第1 項分別定有明文。次按認定不利於
    被告之證據須依積極證據，苟積極證據不足為不利於被告事
    實之認定，即應為有利被告之認定，更不必有何有利之證據
    ；又犯罪事實之認定，應憑證據，如無相當之證據，或證據
    不足以證明，自不得以推測或擬制之方法，以為裁判之基礎
    。再者，依刑事訴訟法第161 條第1 項規定，檢察官對於起
    訴之犯罪事實，仍應負提出證據及說服之實質舉證責任，尚
    其所提出之證據，不足為被告有罪之積極證明，或其指出證
    明之方法，無從說服法院以形成被告有罪之心證，基於無罪
    推定之原則，自應為被告無罪判決之諭知（最高法院30年上
    字第816 號、40年台上字第86號、92年台上字第128 號判例
    意旨參照）。再按，告訴人之告訴，係使被告受刑事訴追為
    目的，是其陳述是否與事實相符，仍應調查其他證據以資審
    認（最高法院52年台上第1300號判例意旨參照）。
參、證據能力方面：
    按傳聞法則之重要理論依據，在於傳聞證據未經當事人之反
    對詰問予以核實，乃予排斥，惟若當事人已放棄對原供述人
    之反對詰問權，於法院審判時表明同意該等傳聞證據可作為
    證據，基於證據資料愈豐富，愈有助於真實發現之理念，並
    貫徹刑事訴訟法修法加重當事人進行主義之精神，確認當事
    人對於證據能力有處分權之制度，傳聞證據經當事人同意作
    為證據，法院認為適當者，亦得為證據。另當事人於調查證
    據時，對於傳聞證據表示「沒有意見」、「對於證據調查無
    意見」，而未於言詞辯論終結前聲明異議，應視為已有將該
    等傳聞證據採為證據之同意，此刑事訴訟法第159 條之5 定
    有明文。檢察官及被告於本院準備程序時已表示對於全案傳
    聞證據之證據能力均無意見，且同意作為本案之證據（見本
    院卷第19頁），依刑事訴訟法第159 條之5 之規定，檢察官
    及被告均已同意本案傳聞證據均有證據能力，本院斟酌該等
    證據並非非法取得，亦無證明力明顯過低之情形，是該等證
    據，均得採為證據。
肆、實體方面：
一、公訴人認被告涉犯詐欺取財罪嫌，係以(一)被告於偵查中之供
    述；(二)告訴代理人朱淑娟律師、陳裕文律師於偵查中之指述
    ；(三)證人丙○於偵查中之證述；(四)英鈿公司開立予立欣公司
    之統一發票影本7 紙；(五)英鈿公司與立松、立欣公司交易明
    細及其與立松企業社所簽訂之銷售合約影本、出貨單各1 份
    ；(六)法務部入出境資訊連結作業查詢結果1 紙；(七)經濟部函
    、立松公司及立欣公司設立登記表、變更登記表及公司章程
    等資料，為其主要論據。訊據被告甲○○固坦承立欣公司確
    實有於上揭時、地向英鈿公司訂購不銹鋼盤元之事實，惟堅
    詞否認有何詐欺取財犯行，辯稱：我只是負責出訂單，最後
    價錢的談定與簽約都是由公司負責人劉榮修去做，我並沒有
    介入等語。經查：
  (一)被告係劉榮修之姐夫，劉榮修自91年11月20日起擔任立松公
    司之負責人，並由被告擔任立松公司股東；又劉榮修自96年
    1 月11日起擔任立欣公司之負責人，並由被告擔任立欣公司
    股東；立松公司及立欣公司都是經營各項五金製品及建材批
    發等業務。立欣公司於96年9 月4 日起至同年10月18日止之
    期間，由被告先後向英鈿公司以立松公司名義密集下單7次
    ，訂購不鏽鋼盤元共計184 噸（9 月份訂貨量係63噸500 公
    斤，10月份訂貨量係120 噸500 公斤），再經英鈿公司開立
    訂單後由劉榮修簽訂。英鈿公司並於同年9 、10月間陸續交
    付23噸610 公斤、23噸478 公斤，共計47噸88公斤，總價為
    693 萬3,785 元之不鏽鋼盤元予立欣公司、立松公司之下游
    廠商即銘得螺絲工廠股份有限公司（下稱銘得公司）。英鈿
    公司總經理丙○知悉立松公司所簽發交付他家廠商之支票於
    96年10月23日跳票後，隨即於翌日至銘得公司，取回先前所
    交付重量11,670公斤、價值1,668, 810元之原料即不鏽鋼盤
    元等情，業據被告供陳在卷，復經證人丙○、丁○於偵訊及
    原審審理中證述綦詳（見他字卷第99頁，原審卷第43至59頁
    ），並有統一發票影本7 張、營利事業登記基本資料查詢2
    紙、銷售合約與傳真訂單影本各7 紙、交易往來明細表1 紙
    、出貨單影本11 張 、交貨單1 份、經濟部96年1 月11日經
    授中字第09631547030 號函、立欣螺絲企業有限公司公司設
    立登記表、章程、股東同意書影本各1 份、經濟部91年11月
    20日經授中字第09 133011830號函、立松企業社變更登記表
    、章程、股東同意書影本各1 份在卷可稽（見他字卷第4 至
    7 頁、第11頁、第24至47頁、第52至70頁、第73頁、第76頁
    、第82頁、第86頁、第89至90頁、第95至96頁，偵卷第9 至
    31頁、第36頁），此部分事實堪以認定。
  (二)告訴人雖稱：被告明知立松公司已經沒有資力負擔大量貨款
    ，仍然代表立松公司與英鈿公司訂貨，並先以小額訂貨取得
    英鈿公司之信任，再一次訂這麼大量的貨，使英鈿公司對於
    立松公司之付款能力陷於錯誤，而誤信其有資力可以支付貨
    款，造成英鈿公司之損失等語。惟被告辯稱：立松公司之所
    以一次向英鈿公司訂這麼大量的貨，是因為有順承公司向立
    松公司下訂單，所以立松公司才會轉向英鈿公司訂貨，加上
    貨源不穩定，所以要先訂貨，也允許英鈿公司陸續出貨，而
    且雖然係我以傳真方式向英鈿公司訂貨的，但我沒有決定權
    ，合約都是由劉榮修簽訂，最後的決定權也是在劉榮修身上
    ，我沒有詐欺英鈿公司等語。經查：
  1.證人即告訴人英鈿公司代理人丙○於偵訊及原審審理中均證
    稱：96年9 、10月間立欣公司與英鈿公司之交易，是由我代
    表英鈿公司，由被告代表立欣公司與我們聯絡，訂單是被告
    傳真過來後，我們再根據傳真打正式訂單回傳，但回傳訂單
    的簽名都是劉榮修等語（見他字卷第19至22頁，原審卷第44
    至52頁）。又證人即立松公司創辦人丁○於原審審理中證稱
    ：被告雖然有登記為公司股東，但是他並沒有在這間公司裡
    投資，我在80幾年把公司交給劉榮修後，公司裡的會計兼老
    闆就都是劉榮修負責，外面的操作工作才是由被告和我去負
    責，而公司之所以在96年9 、10月突然大量叫貨，是因為公
    司有接到一批大量訂單，但是我不知道是誰，而且對於叫貨
    的事情，劉榮修也沒有跟我們討論過等語（見原審卷第53至
    59頁）。佐以立松公司向英鈿公司訂貨之交易明細自96年前
    之訂單，除93年10月13日係由劉榮修代表立松公司簽訂外，
    均由被告代表立松公司簽訂，自96年9 月以後則均由劉榮修
    代表立松公司簽訂，此有銷售合約影本10紙、交易往來明細
    表1 紙在卷可稽（見他字卷第38至47頁、第52頁），則被告
    雖代表立松公司向英鈿公司訂貨，但自96年9 月後，有權代
    表立松公司對外簽訂銷售合約之人，已非被告，而是劉榮修
    ，被告對於公司訂單實無最終決定權，甚為明顯。
  2.證人丙○於原審審理中復證稱：立松公司與英鈿公司從89年
    間即開始有交易往來，直到96年10月前的貨款，都有付清，
    其間票據雖然有遲延兌現，但還是有清償，只是9 月份的貨
    款應該在10月20日支付，但之後卻沒有付款；立欣公司與英
    鈿公司訂貨的價錢、叫貨都是被告在處理，但支付貨款的支
    票是劉榮修開立的；在我知道有人去立松公司搬設備的時候
    ，那時立松公司的票據還沒有跳票過，我們是聽人家說，才
    知道立松公司已經被搬空等語（見原審卷第44至52頁）。顯
    見立松公司與英鈿公司之交易雖然係由被告對外負責交涉與
    開立訂單，但是涉及貨款之支付或是訂單之簽訂則係由劉榮
    修負責，是被告既非公司之負責人及會計人員，亦非負責貨
    款支付之業務，其對於立松公司之財務狀況，自難理解。則
    立松公司是否已身陷財務危機，明知無力支付貨款，卻仍向
    英鈿公司大量訂貨，即非被告所能掌握及瞭解，實難僅以被
    告有代表立松公司對外向英鈿公司開立訂單之行為，即認其
    有詐欺英鈿公司之犯行。
  3.再證人丙○雖於原審審理中證稱：96年10月20日那天，被告
    有打電話要求我們趕快出貨等語（見原審卷第44頁），惟被
    告亦供稱：我在公司是負責叫貨，他們的貨品沒有送到，下
    游廠商向我催貨，所以我才會向他們催貨等語（見原審卷第
    52頁，本院卷第99頁背面）。職是，被告在立松公司既負責
    訂貨業務，則其所訂購的貨物遲未送達，下游廠商亦向被告
    催貨，被告基於職責始致電告訴人英鈿公司催貨，顯為商業
    上之常習，並不能因此即認被告有詐欺英鈿公司之犯意及行
    為。
  4.告訴人英鈿公司總經理丙○知悉立松公司所簽發交付他家廠
    商之支票於96年10月23日跳票後，隨即於翌日至銘得公司，
    取回先前所交付重量11,670公斤、價值1,668, 810元之原料
    即不鏽鋼盤元等情，業據證人丙○於偵訊中證述綦詳（見他
    字卷第99頁）。倘被告確係蓄意詐騙告訴人英鈿公司，理應
    請英鈿公司將此次所訂購之不鏽鋼盤元送至立欣公司、立松
    公司，使被告便於藏匿或轉售圖利，始符常情；乃被告不此
    之圖，仍循往例請英鈿公司將此次所訂購之不鏽鋼盤元送至
    立欣公司、立松公司之下游廠商銘得公司，以致於立松公司
    （負責人劉榮修）所簽發交付他家廠商之支票於96年10月23
    日跳票後，告訴人英鈿公司總經理丙○得以於翌日隨即趕至
    銘得公司，取回先前所交付重量11,670公斤、價值1,668,81
    0 元之不鏽鋼盤元。準此，足見被告僅係名義上列名立欣公
    司、立松公司之股東，然其實際上並未出資（此業據證人即
    立松公司創辦人丁○證述在卷，見原審卷第54至55頁），且
    其僅係負責立欣公司、立松公司之訂貨業務，對於立欣公司
    、立松公司之會計及財務狀況因無權與聞而不瞭解，由此，
    益見被告確無詐欺英鈿公司之犯意及行為，甚為明灼。
  (三)立松公司所簽發交付他家廠商之支票於96年10月23日跳票乙
    節，業如上述；而劉榮修亦於同日出境，迄今仍未返回臺灣
    ，經原審法院傳拘無著，而經原審法院發布通緝，迄今仍未
    緝獲等情，有法務部入出境資訊連結作業、原審法院97年7
    月31日97雄院高刑丑緝字第0948號通緝稿、臺灣高等法院通
    緝紀錄表各1 份在卷可稽（見他字卷第106 頁，偵卷第7頁
    ，原審審易卷第101 至102 頁，本院卷第37、109 頁）。本
    院查無任何積極證據足以證明被告對於立松公司所簽發交付
    他家廠商之支票於96年10月23日跳票，及劉榮修於同日出境
    等事實，事先知情，自亦不得執立松公司之支票於96年10月
    23日跳票及劉榮修於同日出境等事實，而為不利於被告之認
    定。
  (四)參以證人即順承企業有限公司（下稱順承公司）、善承企業
    有限公司（下稱善承公司）總經理乙○○於本院審理中證稱
    ：順承公司跟立欣公司商業交易往來約已10年，對方原來是
    立松公司後來改為立欣公司。順承公司函覆法院所附與立欣
    公司交易，立欣公司所開立之統一發票上品名之具體名稱為
    牙棒，這種是無頭的全牙螺絲，發票上記載的是尺寸、長度
    。我們所訂購的牙棒是屬於不銹鋼，它的原料就是不銹鋼盤
    元，我們是跟立欣公司購買牙棒成品。順承公司在96年8 至
    10月間有向立欣公司訂購牙棒，我們都有持續與他們往來。
    我們向他們買很多東西，有些東西不是他們公司自己做的，
    只是接我們的訂單後，再向其他公司購買，立欣公司只是做
    牙棒。我們公司與立欣公司的對口是劉榮修，並非被告甲○
    ○，我不認識被告，我是跟劉榮修接洽的。劉榮修在96年9
    、10月間有到我們公司用4 張支票借錢，總共有400 多萬元
    ，以出貨抵借款，但是貨品還沒有出完，約剩下100 多萬元
    未償還等語（見本院卷第94至95頁）。並有台北市政府98年
    4 月24日府產業商字第09883946200 號函檢附順承公司變更
    登記表、台北市政府98年5 月13日府產業商字第0988453890
    0 號函檢附善承公司變更登記表、順承公司98年5 月8 日函
    檢附立欣公司於96年9 月、10月開予順承公司之統一發票13
    紙、善承公司98年5 月12日函檢附立松公司於96年9 月、10
    月開予善承公司之統一發票1 紙等件在卷可稽（見本院卷第
    56至57頁、第64至76頁、第77至78頁、第79至81頁）。足認
    被告上開所辯：立松公司之所以一次向英鈿公司訂這麼大量
    的貨，是因為有順承公司向立松公司下訂單，所以立松公司
    才會轉向英鈿公司訂貨，加上貨源不穩定，所以要先訂貨，
    也允許英鈿公司陸續出貨，而且雖然係我以傳真方式向英鈿
    公司訂貨的，但我沒有決定權，合約都是由劉榮修簽訂，最
    後的決定權也是在劉榮修身上等語，尚非子虛。準此，益徵
    被告確無對告訴人英鈿公司詐欺取財之犯意及行為，已甚灼
    然。
二、綜上所述，公訴人對於被告被訴詐欺取財之犯罪事實所提出
    之證據，在客觀上既未達於通常一般之人均不致有所懷疑、
    而得確信確曾犯罪之程度，其有合理之懷疑存在時，依「罪
    證有疑，利於被告」之法理，即無從為有罪之確信，自不得
    僅憑告訴人不利之指訴，而遽為被告有罪之認定。
三、原審因而認被告之犯罪無法證明，而為無罪之諭知，認事用
    法並無違誤。檢察官上訴意旨，猶執前詞，指摘原判決不當
    ，為無理由，應予駁回。
據上論結，應依刑事訴訟法第368 條，判決如主文。
本案經檢察官陳國全到庭執行職務。
中    華    民    國    98    年    6     月    19    日
                  刑事第七庭    審判長法  官 莊飛宗
                                      法  官 陳明富
                                      法  官 孫啟強
以上正本證明與原本無異。
不得上訴。
中    華    民    國    98    年    6     月    19    日
                                      書記官 黃富美


司法院資訊處製作；財團法人民間司法改革基金會備份。
